臺灣士林地方法院民事判決
110年度訴字第1656號
原      告  劉正祥即潔優工程行

被      告  周良芸  

上列當事人間請求返還不當得利事件，本院於民國111年5月5日
言詞辯論終結，判決如下：
    主  文
被告應給付原告新臺幣壹佰肆拾壹萬伍仟壹佰捌拾捌元，及自民
國一一０年九月二日起至清償日止，按週年利率百分之五計算之
利息。  
原告其餘之訴駁回。
訴訟費用由被告負擔百分之九十九，餘由原告負擔。
本判決原告勝訴部分，於原告以新臺幣肆拾柒萬貳仟元為被告供
擔保後，得為假執行。
原告其餘假執行之聲請駁回。
    事實及理由
壹、程序方面：
    本件被告經合法通知，未於言詞辯論期日到場，核無民事訴
    訟法第386條各款所列情形，爰依原告之聲請，由其一造辯
    論而為判決。 
貳、實體方面：　　
一、原告起訴主張：兩造前為同居男女朋友，原告於民國104年
    獨資成立潔優工程行，並委請被告兼職擔任潔優工程行會計
    。被告未經伊同意，於如附表所示時間，自潔優工程行兆豐
    國際商業銀行帳號00000000000號帳戶（下稱系爭帳戶）領
    用如附表所示金額，爰依委任關係、不當得利、侵權行為法
    律關係，擇一請求被告返還各該款項等語。並聲明：㈠被告
    應給付原告新臺幣（下同）142萬3,368元及自起訴狀繕本送
    達翌日起至清償日止，按週年利率5％計算之利息。㈡願供擔
    保請准宣告假執行。
二、被告則未於言詞辯論期日到場，亦未提出其他書狀作何聲明
    或陳述。然於臺灣臺北地方檢察署109年度調偵字第2265號
    案件（下稱系爭刑事案件）辯稱：領現都是拿回公司發工資
    的，匯款到伊帳戶是因為伊幫原告先墊款；至於107年1月16
    日匯款4萬8,891元給陳彤錡是支付伊保險費，匯款1,500元
    給東島旅行社是伊去綠島玩的罰單，原告口頭答應幫伊付；
    107年2月9日匯款8,000元給陳明玉是支付原告會錢；107年6
    月21日匯款8,105元給陳彤錡是支付保險費；原告資金周轉
    不靈時，伊都有用伊的錢支付原告工人工資，伊貸款50萬元
    、退休金100多萬元都投入潔優工程行，每次提款回來，存
    摺交到原告手上，伊會告訴原告提領用途，原告說伊用好就
    好了等語。
三、得心證之理由：
　㈠按「無法律上之原因而受利益，致他人受損害者，應返還其
    利益。雖有法律上之原因，而其後已不存在者，亦同。」，
    民法第179條定有明文。且依不當得利規定請求受益人返還
    其所受之利益，依民事訴訟法第277條本文規定，原應由主
    張不當得利返還請求權之受損人，就受益人係「無法律上原
    因」之事實，負舉證責任。惟此一消極事實，本質上有證明
    之困難，尤以該權益變動係源自受益人之行為者為然。故類
    此情形，於受損人舉證證明權益變動係因受益人之行為所致
    後，須由受益人就其具保有利益之正當性，即有法律上原因
    一事，負舉證責任，方符同條但書規定之舉證責任分配原則
    （最高法院110年度台上字第3203號判決意旨參照）。經查
    ：
　⒈原告主張：被告未經伊同意，於如附表所示時間，領用如附
    表所示金額等語，業據提出國內匯款申請書（兼取款憑條）
    、現金支出傳票、現金轉帳支出傳票、匯款記錄為證（見本
    院卷第94-124頁），並有系爭刑事案件所附被告華南商業銀
    行帳號000000000000號帳戶存款往來明細表暨對帳單可佐（
    見調偵字卷第40頁），被告於系爭刑事案件並不否認各該款
    項為其匯款、提領、委請黃家薰提領、收取之事實（見偵字
    卷第89-91頁，調偵字卷第78-79頁），惟辯稱：領現都是拿
    回公司發工資的，匯款到伊帳戶是因為伊幫原告先墊款，伊
    會告訴原告提領用途，原告說伊用好就好了等語。依前揭規
    定及說明，自應由被告就有受領之法律上原因，負舉證之責
    。
　⒉被告辯稱：領現都是拿回公司發工資的，匯款到伊帳戶是因
    為伊幫原告先墊款，原告資金周轉不靈時，伊都有用伊的錢
    支付原告工人工資，每次提款回來，存摺交到原告手上，伊
    會告訴原告提領用途，原告說伊用好就好了等語。經查：
　①被告辯稱：107年2月9日匯款8,000元給陳明玉是支付原告會
    錢等語（見調偵字卷第78頁）。經核，原告於系爭刑事案件
    另陳稱：107年2月9日匯款給陳明玉8,000元是合法支出等語
    （見偵字卷第87頁），倘被告匯款8,000元給陳明玉確無法
    律上原因，原告當於系爭刑事案件陳述此等有利於己之事實
    ，然其卻陳稱被告所匯該筆款項為合法支出，則被告辯稱該
    筆款項係為原告支付會錢應可採信。
　②被告另辯稱：107年1月16日匯款4萬8,891元給陳彤錡是支付
    伊保險費，匯款1,500元給東島旅行社是伊去綠島玩的罰單
    ，原告口頭答應幫伊付；領現8萬7,839元是拿回公司發工資
    的；107年1月23日領現12萬6,904元是付給工人的錢，匯款5
    ,661元到伊玉山銀行帳戶是還伊之前向玉山銀行信貸付公司
    薪資的款項，匯款10萬元到伊華南帳戶是還伊106年12月29
    日提領10萬元幫潔優工程行代墊工資的款項；107年2月9日
    匯款10萬元至華南銀行帳戶，是返還伊106年11月20日提領1
    0萬元代墊之款項，另外提領6,000元、19萬元6,138元有交
    給原告；107年3月23日提領3萬955元是交給原告，匯款20萬
    元到伊華南銀行帳戶是償還伊106年9月15日、11月21日提領
    代墊工資款項；107年4月16日是請潔優工程行員工黃家薰領
    現5萬6,640元，伊再交給原告發工資；107年5月15日領現19
    萬9,320元是給原告放在公司備用金，匯款5萬元到伊華南銀
    行帳戶，是伊107年4月3日領10萬元，其中5萬元給原告當公
    司預備金；107年6月21日匯款8,105元給陳彤錡是支付保險
    費；匯款2萬9,805元到伊華南銀行帳戶是返還伊代墊款，墊
    什麼款伊忘記了；107年7月25日領現1萬2,400元是給原告；
    108年3月9日領現13萬9,030元是給原告發工資；108年10月1
    5日收款1萬6,000元，伊有放在公司的包包，有跟原告說等
    語（見偵字卷第89-90頁，調偵字卷第78-79頁），然其又辯
    稱：107年1月16日領現8萬7,839元是替原告領出來，有交給
    原告；107年1月23日領現12萬6,904元有交給原告，匯款5,6
    61元到伊玉山銀行帳戶這筆伊忘記了；107年2月9日領現10
    萬元有交給原告；107年4月16日請潔優工程行員工黃家薰領
    現5萬6,640元，用途伊忘記了；108年10月15日收款1萬6,00
    0元，有交給原告等語（見偵字卷第11-12頁），再辯稱：10
    7年2月9日領現6,000元、19萬元6,138元，都有跟原告講，
    有的原告薪資伊發的，有的是原告發的；107年7月25日領現
    1萬2,400元伊忘記了；108年10月15日收款1萬6,000元，是
    原告賣發票的稅金，原告跟伊說拿著，可以當零用金等語（
    見偵字卷第90-91頁），另辯稱：107年5月15日匯款5萬元到
    伊華南銀行帳戶是代墊工資等語（見調偵字卷第60頁），就
    107年1月16日領現8萬7,839元是拿回公司發工資，或幫原告
    提領，交給原告；107年1月23日領現12萬6,904元是付給工
    人的錢，或交給原告，是否記得同日匯款5,661元到其玉山
    銀行帳戶之原因；107年2月9日係匯款10萬元至其帳戶返還
    其代墊款項，或領現金10萬元交給原告，同日提領6,000元
    、19萬元6,138元係交給原告，或有跟原告說；107年4月16
    日請潔優工程行員工黃家薰領現5萬6,640元，是交給原告發
    工資，或忘記該筆款項用途；107年5月15日匯款5萬元到其
    帳戶，是還伊之前給公司備用金之款項，抑或之前代墊工資
    款項；107年7月25日領現1萬2,400元給原告，或忘記了；10
    8年10月15日收款1萬6,000元，是跟原告說放在公司的包包
    、有交給原告，或原告跟其說拿著，可以當零用金，所述前
    後不一，所言是否屬實，已值懷疑。
　③被告就匯款至其帳戶之款項辯稱：107年1月23日匯款5,661元
    到伊玉山銀行帳戶是還伊之前向玉山銀行信貸付公司薪資的
    款項，匯款10萬元到伊華南帳戶是還伊106年12月29日提領1
    0萬元幫潔優工程行代墊工資的款項；107年2月9日匯款10萬
    元至伊華南銀行帳戶，是返還伊106年11月20日提領10萬元
    代墊之款項；107年3月23日匯款20萬元到伊華南銀行帳戶是
    償還伊106年9月15日、11月21日提領代墊工資款項，107年5
    月15日匯款5萬元到伊華南銀行帳戶，是伊107年4月3日領10
    萬元，其中5萬元給原告當公司預備金等語等語（詳如前述
    ）。經核，原告否認被告代墊潔優工程行款項，被告就其代
    墊款項，並未舉證以實其說，所述已難以採憑。況依被告所
    述，107年1月23日匯至其帳戶款項係為償還其106年12月29
    日代墊款項；107年2月9日匯至其帳戶款項，係為償還其106
    年11月20日代墊款項；107年3月23日匯至其帳戶款項，係為
    償還其106年9月15日、11月21日代墊款項，亦即匯至其帳戶
    之款項，先後償還其於106年12月29日、106年11月20日、10
    6年9月15日、11月21日之代墊款項，先償還較後代墊之款項
    ，其後又未全按此順序（先償還較後代墊之款項）償還，核
    與常情不符，且被告另陳稱：伊忘記107年6月21匯款2萬9,8
    05元到其帳戶是返還其代墊何款項等語（見調偵字卷第79頁
    ），此外，被告於偵查中並不否認其於106年9月6日至106年
    10月24日自系爭帳戶提領124萬1,064元、匯款5,691元、5,6
    61元、5,224元、20萬3,030元至其帳戶（見偵字卷第88-89
    頁），則倘被告所辯其於106年9月至12月間為潔優工程行代
    墊款項屬實（指被告辯稱自系爭帳戶匯款至其帳戶是償還「
    其106年9、11、12月代墊款項」），潔優工程行系爭帳戶於
    此期間應無足夠款項，然被告於偵查中並不否認106年9月至
    10月間自潔優工程行系爭帳戶提領、匯款款項，可見潔優工
    程行系爭帳戶於此期間仍有相當數額，並無代墊之必要，據
    此，益見被告所辯匯至其帳戶款項係返還其代墊潔優工程行
    款項並不可採。
　④原告雖陳稱：被告跟伊同居期間生活費都是從系爭帳戶支付
    ，有時被告先領再說，領了再記錄，伊是覺得她已經領了所
    以無可奈何，只能告誡她因此感情越來越壞等語（見本院卷
    第133頁），依原告所述，就被告提領、告知且記錄亦即其
    知悉被告領用之款項，覺得無可奈何，然原告亦陳述其並不
    知道被告匯款、提領如附表所示之款項，據此，尚無從認原
    告同意被告提領、匯款如附表所示款項。再依原告所述：伊
    大概2、3天會看帳冊資料，比較忙也會一星期看一次，那時
    跟被告要作帳，一忙，都沒把資金帳冊建立好，亂七八糟，
    106年要查帳本找不到，問被告，叫她重新建立，被告不建
    立，107年被告家人生病，作帳不正常，伊會協助作帳，伊
    當時工作忙，晚上作帳，107年4、5月份發現款項短少，但
    伊無法查帳，有問被告，被告說有些廠商還沒有請款、有些
    帳還沒有收回來，伊當時信任她，只有跟她說要趕快追帳，
    伊之前一直給她機會，請她把帳本弄好，伊是看帳冊為主，
    106年6、7月覺得帳不對，才將存摺印章拿回來等語（見偵
    字卷第87-88、91、268頁，本院卷第133頁），可見原告於1
    07年發現系爭帳戶款項短少，請被告把帳本弄好以釐清帳務
    ，益見原告並未同意被告提領、匯款如附表所示款項。再參
    以被告並不否認其支用款項要經過原告同意（詳如前述），
    而被告又未能舉證證明其支用各該款項業經原告同意。據此
    ，未能認原告同意被告提領、匯款如附表所示款項。
　⑤此外，被告未於言詞辯論期日到場，亦未提出其他書狀說明
    除107年2月9日匯款陳明玉8,000元款項外，提領、匯款如附
    表所示其餘款項具法律上原因。
　⒊綜上，被告於如附表所示時間，提領、匯款如附表所示款項
    ，除107年2月9日匯款陳明玉8,000元款項外，被告就其所辯
    領現都是拿回公司發工資的，匯款到伊帳戶是因為伊幫原告
    先墊款，有經過原告同意等情，並未舉證以實其說，無從採
    信，則被告提領、匯款此部分款項即無法律上原因，是原告
    主張被告無法律上原因，受有141萬5,188元（計算式：48,8
    91＋1,500＋87,839＋126,904＋5,661＋100,000＋100,000＋6,000＋
    196,138＋30,955＋200,000＋56,640＋199,320＋50,000＋8,105＋2
    9,805＋12,400＋139,030＋16,000＝1,415,188）之不當利益，
    致其受有損害，應予返還等語，核屬有據。逾此部分（即①1
    07年2月9日匯款陳明玉8,000元，及②原告當庭更正金額部分
    ，此部分原告並未減縮應受判決事項之聲明，見本院卷第13
    1頁），則無理由 。 
　㈡又就被告於107年2月9日自系爭帳戶匯款8,000元給陳明玉部
    分，原告雖另依委任關係、侵權行為法律關係，請求被告返
    還，然原告既於系爭刑事案件自承：107年2月9日匯款給陳
    明玉8,000元是合法支出等語（見偵字卷第87頁），則其依
    委任關係、侵權行為法律關係，請求被告返還此筆款項，自
    亦無理由。
　㈢再按「受領人於受領時，知無法律上之原因或其後知之者，
    應將受領時所得之利益，或知無法律上之原因時所現存之利
    益，附加利息，一併償還；如有損害，並應賠償。」，民法
    第182條第2項定有明文。且按「給付無確定期限者，債務人
    於債權人得請求給付時，經其催告而未為給付，自受催告時
    起，負遲延責任。其經債權人起訴而送達訴狀，或依督促程
    序送達支付命令，或為其他相類之行為者，與催告有同一之
    效力。」，民法第229條第2項亦有明文。又按「應付利息之
    債務，其利率未經約定，亦無法律可據者，週年利率為百分
    之五。」，民法第203條亦定有明文。本件原告請求被告返
    還不當得利之141萬5,188元，併請求自起訴狀繕本送達翌日
    起即110年9月2日（見訴字第2323號卷第43頁）起至清償日
    止，按週年利率5％計算之法定遲延利息，亦屬有據。
四、從而，原告依不當得利法律關係，請求被告給付141萬5,188
    元及自110年9月2日起至清償日止，按週年利率5％計算之利
    息，為有理由，應予准許。逾此範圍，原告依不當得利、委
    任關係、侵權行為法律關係請求，則為無理由，應予駁回。
五、原告陳明願供擔保，聲請宣告假執行，就原告勝訴部分，經
    核於法並無不合，爰酌定相當擔保金額予以准許。至原告敗
    訴部分，其假執行之聲請已失所附麗，應予駁回。
六、本件事證已臻明確，其餘兩造主張、陳述暨所提之證據，經
    審酌均與本院前揭判斷不生影響，爰不一一詳予論述，附此
    敘明。
七、據上論結，本件原告之訴一部為有理由，一部為無理由，依
    民事訴訟法第385條第1項前段、第79條、第390條第2項，判
    決如主文。
中　　華　　民　　國　　111 　年　　5 　　月　　26　　日
                  民事第一庭  法  官  林宜靜
以上正本係照原本作成。
如對本判決上訴，應於判決送達後20日內向本院提出上訴狀，若
委任律師提起上訴者，應一併繳納上訴審裁判費，否則本院得不
命補正逕行駁回上訴。
中　　華　　民　　國　　111 　年　　5 　　月　　26　　日
                              書記官  鍾堯任

附表：
編號 時間（民國） 金額（新臺幣） 方式  證據 1 107年1月16日 48,891元（見本院卷第131頁） 匯入陳彤錡臺北富邦銀行敦南分行帳號000000000000號帳戶  見本院卷第86、94頁   1,500元（見本院卷第131頁） 匯入東島旅行社有限公司帳號00000000000號帳戶 見本院卷第86、96頁   87,839元 提領現金 見本院卷第86、98頁 2 107年1月23日 126,904元 提領現金 見本院卷第88、100頁   5,661元 匯入被告玉山銀行民權分行帳號00000000000000號帳戶  見本院卷第88、102頁   100,000元 匯入被告華南銀行忠孝東路分行帳號000000000000號帳戶 見本院卷第88、104頁 3 107年2月9日 100,000元 匯入被告華南銀行忠孝東路分行帳號000000000000號帳戶 見本院卷第88頁、調偵字卷第40頁   6,000元 匯入被告玉山銀行民權分行帳號00000000000000號帳戶 見本院卷第88、106頁   196,138元 提領現金 見本院卷第88、108頁   8,000元 匯入陳明玉所有00000000000000號帳戶  見本院卷第106頁 4 107年3月23日 30,955元 提領現金 見本院卷第112頁   200,000元（見本院卷第131頁） 匯入被告華南銀行忠孝東路分行帳號000000000000號帳戶 見本院卷第114頁 5 107年4月16日 56,640元 提領現金 見本院卷第90、116頁 6 107年5月15日 199,320元 提領現金 見本院卷第118頁   50,000元（見本院卷第131頁） 匯入被告華南銀行忠孝東路分行帳號000000000000號帳戶 見本院卷第120頁 7 107年6月21日 8,105元 匯入陳彤錡臺北富邦銀行敦南分行帳號000000000000號帳戶  見本院卷第122頁   29,805元（見本院卷第131頁） 匯入被告華南銀行忠孝東路分行帳號000000000000號帳戶 見本院卷第124頁 8 107年7月25日 12,400元 提領現金 見本院卷第90頁 9 108年3月9日 139,030元 提領現金 見本院卷第110頁 10 108年10月15日 16,000元 應收手續費未繳回 見本院卷第90頁